【裁判字號】    87,訴緝,304
【裁判日期】    891026
【裁判案由】    偽造有價證券等
【裁判全文】
臺灣高雄地方法院刑事判決                        八十七年度訴緝字第三四號
    公  訴  人  臺灣高雄地方法院檢察署檢察官
    被      告  己○○
    選任辯護人  湯阿根
                李慶榮
右列被告因偽造有價證券等案件，經檢察官提起公訴（八十五年度偵字第七八七二號
），及併案審理（八十七年度偵字第四二九五號）本院判決如左：
    主  文
己○○共同連續意圖供行使之用，而偽造有價證券，處有期徒刑年陸月。
如附表二所示之本票計拾捌張，均沒收。
    事  實
一、己○○、蔡秀惠（通緝中，嗣到案後另結）夫婦，自民國八十二年八月間起，在
    高雄市○○路一二九號五樓之二住處，以己○○為會首之名義，共同召集如附表
    一所示編號一至十二計十二組民間互助會，以蔡秀惠為會首之名義，共同召集如
    附表一所示編號十三至十五計三組民間互助會。嗣於八十三年六月至八十四年元
    月間，竟共同意圖為自己不法之所有，基於概括之犯意，冒用會員戊○○、丁○○、子○○、甲○○、辛○○、乙○、丙○○、壬○○、癸○○、寅○○等人名
    義得標；並意圖供行使之用，於上開期間，分別冒用戊○○之名義，偽簽金額各
    三萬元之本票二紙，冒用丁○○之名義，偽簽金額各三萬元之本票二紙，冒用子
    ○○之名義，偽簽金額二萬元之本票一紙，冒用甲○○之名義，偽簽金額各二萬
    元之本票五紙，冒用辛○○之名義，偽簽金額各二萬元之本票四紙，冒用乙○之
    名義，偽簽金額各二萬元之本票四紙（均詳如附表二），交由活會會員丙○○收
    執以資取信，致丙○○陷於錯誤，陸續交付渠等會款。其中丙○○陸續交予己○○計新台幣（以下同）三百十七萬九千元，交予蔡秀惠二百七十五萬五千元，合
    計五百九十三萬四千元（起訴書誤載為七百五十四萬八千元，並誤載丑○○交予
    六十四萬元）之會款。己○○、蔡秀惠嗣於八十四年四月間逃逸，而上該本票發
    票人於票載之地址經查亦無其人，致會員追索無著。
二、案經丙○○等訴由法務部調查局高雄市調查處移送灣高雄地方法院檢察署檢察官
    偵查起訴，而己○○因逃匿，經本院發布通緝，於八十七年十一月十四日緝獲。
    理  由
一、訊據被告己○○固坦承有於前揭時地與其妻蔡秀惠召開之前開互助會，並向會員
    收取會錢之事實，惟矢口否認有何偽造有價證券、行使偽造文書及詐欺之犯行，
    辯稱：伊因被倒會週轉不靈才沒有還告訴人錢，並沒有冒標及偽造本票情事云云
    。經查：
（一）右揭犯罪事實，業經告訴人丙○○於高雄市調查處指訴甚詳，而被告己○○向
      丑○○騙稱編號二之互助會丙○○分別於八十四年二月六及八十四年元月九日
      得標，壬○○於八十四年元月十日得標，編號三之互助會丙○○於八十四年元
      月十一日得標，壬○○於八十四年元月十日得標，劉芳君於八十四年元月十二
      日得標，編號四互助會丙○○於八十四年元月二十三日得標，壬○○於八十四
      年元月二十四日得標，編號七互助會丙○○於八十四年元月十九日得標，壬○○於八十四年元月二十六日得標等情，亦據丑○○於高雄市調查處證述甚詳；
      而被告己○○向告訴人丙○○騙稱編號二互助會寅○○於八十四年元月五日得
      標，編號六互助會寅○○於八十三年十一月二十二日及八十三年十二月十三日
      得標，編號七互助會寅○○於八十三年十一月二十四日得標，編號八互助會寅
      ○○於八十三年十月二十一日及八十三年十一月二十五日得標，而事實上丙○○、寅○○均為活會未得標等情，亦據告訴人丙○○於高雄市調查處指述甚詳
      ，並經寅○○於高雄市調查處八十四年五月八日調查筆錄署名作證及於本院時
      結證在卷。
（二）又右揭以戊○○之名義，簽發金額各三萬元之本票二紙；以丁○○之名義，簽
      發金額各三萬元之本票二紙；以子○○之名義，簽發金額二萬元之本票一紙；
      以甲○○之名義，簽發金額各二萬元之本票五紙；以辛○○之名義，簽發金額
      各二萬元之本票四紙；以乙○之名義，簽發金額各二萬元之本票四紙；其均係
      由被告己○○交由活會會員即告訴人丙○○收執，以資換取丙○○所交付之會
      款等情，為被告己○○所不否認，而該互助會是否確有上開會員，或有上開會
      員而該簽發之本票是否確由上開發票人等親自簽發或授權他人簽發，被告己○○自應最知悉，且最容易舉證以查明真象。查上開本票發票後，因被告己○○
      倒會逃匿，告訴人丙○○即依票載發票人之地址前往追索，均查無其人，業經
      告訴人丙○○於高雄市調查處陳述甚詳，並經證人寅○○到庭結證屬實，嗣於
      本院調查時再就上開發票人加以傳訊，均以「原址查無此人」或「遷移新址不
      明」而傳訊無著。由上開本票之發票日從八十三年六月五日至同年十二月七日
      不等，距被告於八十四年四月間逃匿時告訴人即行追索無著為止，並非時隔甚
      久，依經驗、大數法則，若該本票係真正，至少會有一、二名發票人會經告訴
      人尋獲，惟事實上，告訴人丙○○均訪尋發票人無著，且經本院傳訊亦無著落
      ，是系爭本票是否真正，即堪存疑。
（三）雖證人辛○○曾到庭證稱伊有跟五、六會，不是人頭，並曾託其舅舅即被告己○○標會等情，惟仍稱上開以伊名義所開之本票，並非其所簽發（參本院八十
      八年一月十八日訊問筆錄），姑不論被告己○○是證人辛○○之舅舅，證人辛○○之證詞難免有偏頗之虞；縱認辛○○確有跟會，惟其既否認系爭本票為伊
      所簽發，上開證詞即難為被告有利之認定。而被告雖提出戊○○於八十三年六
      月五日之委任書一紙，上載委託被告全權處理伊有關標會之事宜（每月新台幣
      參萬元會，如有標得請代開本票），惟該紙委託書是否為戊○○親自所簽立，
      因其已於八十九年八月十五日死亡，有其死亡證明書一紙附卷可稽，上開委任
      書之真正即無從加以證明；又被告供承上開委任書，及以戊○○為發票人之本
      票二紙，均為戊○○本人親自簽名、蓋章乙節（參本院八十九年十月十一日審
      判筆錄），惟查，上開委任書及本票，其「戊○○」之簽名及蓋章以肉眼觀之
      即可辨識其明顯不同，是被告所辯，無足採信，其所提之委任書亦無足為其有
      利之認定。又辯護意旨雖稱被告於八十三年、八十四年間確係遭人倒會，致週
      轉不靈，並提出本票准予強制執行裁定影本一紙、支付命令影本二紙、應收未
      收會款明細表影本一紙、及本票、支票、收據影本數份為證，證明其非召會之
      初即具有不法詐欺之犯意，惟查，上開證據僅能證明被告與人有債權債務往來
      ，尚無從證明被告有被倒會之事實，而證人寅○○雖陳稱伊亦知被告有被人倒
      會之情，惟該陳述應屬傳聞證據，不足憑採，且未見被告有對倒其會之人提出
      訴追，所辯尚難採信；且縱如辯護意旨所述被告被倒會為真，然被告被倒會並
      不足以推論其倒告訴人等之會即為合法，而被告並未對其會員為止會通知之合
      法程序即逃匿無蹤，業據證人寅○○到庭結證明確（參本院八十九年九月十八
    日審判筆錄），是被告具有為自已不法所有之意圖即彰彰明甚，上開辯護意旨
      亦難為其有利之認定。
（四）按認定犯罪事實所憑之證據，並不以直接證據為限，即綜合各種間接證據，本
      於推理作用為其認定犯罪事實之基礎，仍非法所不許（最高法院二十七年滬上
      字第六四號判例參照）。綜上，本件告訴人丙○○所收受之前開本票，確係被
      告所親自交付無訛，而被告憑該本票取信告訴人而向告訴人收取活會會款後不
      久即逃匿，經告訴人依發票人票載住址前往追索，均遍尋無著，已如前述。而
      被告既是會首，其會員是否確有其人或係人頭會員，被告應最知悉，且最容易
      證明其真正，其既於取得告訴人所交付之會款後，即未經通知會員止會即逃匿
      無蹤，於本院審理時又無法提供該等人詳細住址供本院調查，參以被告亦自承
      於標會時均會寫競標者之姓名及競標金額等情（參八十九年九月十八日審判筆
      錄），復審酌有互助會清冊及本票十八紙附卷可資佐證，揆諸上開說明，綜合
      各種間接證據，本於推理作用及經驗法則，應認被告罪證明確，犯行足堪認定
      。
二、按被告雖在得標會單上偽簽會員署押及記載金額，惟得標會單上未載明「標單」
    二字，但依習慣已足以表示係向民間互助會標會之用意，應認係準私文書。核其
    偽造戊○○、丁○○、子○○、甲○○、辛○○、乙○、丙○○、壬○○、癸○○、寅○○名義投標，冒充得標，持以行使，並意圖供行使之用，偽造戊○○、
    丁○○、子○○、甲○○、辛○○、乙○等人名義之本票交予丙○○，足以生損
    害於戊○○、丁○○、子○○、甲○○、辛○○、乙○等人，並使活會會員陷於
    錯誤而交付會款，所為係犯刑法第二百零一條第一項之意圖供行使之用，而偽造
    有價證券罪、第二百十六條、第二百二十條第一項、第二百二十條之行使偽造準
    私文書罪、第三百三十九條第一項之詐欺取財罪。被告偽造戊○○、丁○○、子
    ○○、甲○○、辛○○、乙○、丙○○、壬○○、癸○○、寅○○之署押於得標
    會單上，偽造署押之行為，應為偽造得標會單之準私文書行為之部分行為；又偽
    造戊○○、丁○○、子○○、甲○○、辛○○、乙○之署押及印文於本票上，其
    偽造印文、署押之行為，均為偽造本票之有價證券行為之部分行為；其偽造得標
    會單後復持以行使，偽造之低度行為應為行使之高度行為所吸收，而其偽造有價
    證券後，進而行使，該行使行為亦為偽造有價證券行為吸收，均不另論罪。又被
    告同一次之詐欺行為，同時向多數活會會員詐取會款，係以一行為觸犯數個相同
    之詐欺罪名，為同種想像競合犯，依刑法第五十五條之規定，應從一重處斷。其
    先後多次行使偽造之準私文書、多次詐欺取財、多次偽造有價證券犯行，均時間
    相隔不久，手法相同，顯係各基於概括之犯意反覆為之，皆各為連續犯，依法均
    各以一罪論並加重其刑。所犯偽造私文書、詐欺取財、偽造有價證券犯行間，有
    方法結果之牽連關係，應從較重之偽造有價證券罪論處。又被告己○○與蔡秀惠
    間，就上開犯行間，有犯意之聯絡及行為之分擔，均為共同正犯。審酌被告己○○，因自身經濟陷於困境，竟以冒標會款、偽造本票之方式，詐騙金錢，金額匪
    淺，本不宜輕貸，惟念其犯後盡力與部分被害人達成民事和解，有其與寅○○之
    和解書一紙附卷可按等一切情狀，爰量處如主文所示之刑，以資懲儆。偽造如附
    表二所示之本票十八張，雖未扣案，然無證據證明已滅失，應依刑法第二百零五
    條諭知沒收。至於偽造上開得標標單，雖為被告所有供犯罪所用之物，惟均未扣
    案，且通常於開標後即銷毀，為免執行困難，爰不予宣告沒收。至本票上偽造之
    印文、署押，因該本票已經沒收；標單上之署押，因標單已經滅失，均無從加以
    沒收，爰不另為沒收之諭知。
三、被告蔡秀惠嗣通緝到案後另結。
四、又併案意旨（八十七年偵字第四二九五號）略以：被告己○○於八十三年間已因
    經濟欠隹而冒標他人之互助會，仍意圖為自己不法之所有，與甲○○、許國覲、
    黃建祥及乙○等人，基於共同犯意，謀議詐財，先由己○○於八十四年四月間，
    持黃建祥簽發之支票二紙（金額分別為四十五萬元及五十二萬元），交由甲○○
    與許國覲二人持向庚○○借款，並佯稱上開支票係其等二人仲介房屋買賣所賺之
    差價，向購屋者黃建祥收來之支票以取信庚○○，庚○○不知有詐，乃如數交付
    借款九十七萬元。甲○○、許國覲二人得款後交給黃建祥，再轉交給己○○。八
    十四年四月下旬，其等五人又基於概括犯意，再共謀詐財，由乙○簽發四百萬元
    之支票一紙，與甲○○、許國覲等三人共同持向庚○○借款，提供高雄市○○段
    土地一筆設定第二順位之抵押權，並佯稱因與恒春之地主合建房屋，已付保證金
    給地主云云，使庚○○誤認其等從事正當投資獲利可期，而如數借與，乙○等三
    人得款後亦轉交己○○。嗣上開支票均不獲兌現，庚○○始知上當，因認被告己○○涉犯刑法第三百三十九條第一項之罪嫌云云。又另案自訴意旨（本院八十七
    年自緝字第六四號）略以：被告己○○於八十一年十二月二十五日與自訴人蕭素
    馨簽訂合建契約書，要求自訴人出資土地會款二分之一計二百五十萬元整，土地
    坐落在台南縣東山鄉○○○段四０三之一號建地四六五坪，被告己○○說買五０
    ０萬元要自訴人出資二分之一。依照合建契約書內容言明配合建築融資向銀行貸
    款興建房屋出售。惟自訴人始發覺被告係意圖自己不法之所有，以不實之事實，
    誘使自訴人陷於錯誤而交付財物，證諸以下事實：(一)自訴人與被告簽訂合建契約
    書，內容言明為配合建築融資係是向銀行借低利貸款，但被告竟然畜意詐騙自訴
    人，未告知自訴人的同意，擅自于八十二年一月三十日私向民間供高利私自取得
    抵押之貸款金額為七二０萬元整後也未立興建房屋。被告又謊稱建築融資向銀行
    貸款支付建築師費用，被告又繼續謊稱土地買賣價款，經查低價報高之價格又向
    民間不斷舉債借款（均未告知自訴人），一再詐騙無知人。(二)本件合建之土地已
    於八十六年三月十六日台南地方法院八十四年執字第四七二三號強制執行拍賣事
  件，拍賣價金以一八六．六萬拍定在案，並已實行分配表完成。(三)據查被告為一
    常業之犯罪行為已有數多人提出告訴通緝在案，如(1)八十四年十月四日通緝屏院
    鑫刑謹拘字第００三七九號(2)八十四年易字第００一四七九號偽造文書之案件(3)
    八十五年八月二十七日通緝高澤刑群拘字第００一一八０號案(4)八十五年訴字第
    ００一三０二號偽造證卷。綜上所述被告意圖為自己不法之所有，以詐術使自訴
    人陷於錯誤而交付財物，因認被告涉犯刑法第三百三十九條第一項之詐欺取財罪
    嫌云云。經查：
（一）按犯罪事實應依證據認定之，無證據不得推定其犯罪事實。又不能證明被告犯
      罪者，應諭知無罪之判決，刑事訴訟法第一百五十四條、第三百零一條第一項
      分別定有明文。又告訴人之告訴，係以被告受刑事訴追為目的，是其陳述是否
      與事實相符，仍應調查其他證據以資審認。而認定不利被告之事實，須依積極
      證據，苟積極證據不足為不利於被告事實之認定時，即應為有利於被告之認定
      ，不必有何有利之證據；事實之認定，應憑證據，如未能發現相當證據，或證
      據不足證明，自不能以推測或擬制之方法，以為裁判基礎，最高法院五十二年
      臺上字第一三００號、三十年上字第八一六號、四十年台上字八六號分別著有
      判例足供參照。
（二）前開併案部分，公訴人認被告與甲○○、許國覲、黃建祥及乙○等人共犯詐欺
      罪嫌，無非以甲○○、許國覲、黃建祥及乙○等人均供稱：錢是己○○借的為
      主要論據。訊據被告己○○，固坦承有向黃建祥借款之事實，惟堅決否認上開
      犯行。而告訴人庚○○到庭陳稱：當初是甲○○、許國覲分別向伊借錢，‧‧
      ‧他們借錢時皆末講到己○○，是事後開庭伊才知道錢皆給己○○等語。經查
      ，被告事前既與告訴人庚○○並不認識，而以支票借款係商場上常有之事，而
      被告固有向黃建詳借錢，或自甲○○、許國覲、及乙○等人取得款項，尚難認
      被告會與甲○○、許國覲、黃建祥及乙○等人謀議，或對該等人授意向與其不
      認識之告訴人庚○○詐財，應認被告此部分之犯罪嫌疑不足，惟此部分與前開
      詐欺罪有罪部分，公訴人既認為有連續犯之裁判上一罪之關係，爰不另為無罪
      之諭知。
（三）至前開自訴意旨部分，衡其情節，應是債務不履行之民事糾葛問題，自難以詐
      欺罪名相繩，且被告亦與自訴人達成和解，有和解書一紙附卷可佐，惟此部分
      既與前開詐欺罪有罪部分有連續犯之裁判上一罪之關係，爰不另為無罪之諭知
      ，附此敘明。
五、據上論斷，應依刑事訴訟法第二百九十九條第一項前段，刑法第二十八條、第五
    十六條、第二百零一條第一項、第二百十六條、第二百二十條第一項、第二百十
    條、第三百三十九條第一項、第五十五條、第二百零五條，罰金罰鍰提高標準條
    例第一條前段，判決如主文。
中      華      民      國      八十九      年      十    月    二十六  日
                                  臺灣高雄地方法院刑事第二庭
                                      法  官    劉建利
右正本證明與原本無異。
如不服本判決，應於判決送達後十日內，向本院提出上訴狀。
                                      書記官    洪生輝
中      華      民      國      八十九      年      十    月    三十    日
附錄本判決論罪科刑之法條：
刑法第二百零一條
意圖供行使之用，而偽造、變造公債票，公司股票或其他有價證券者，處三年以上十
年以下有期徒刑，得併科三千元以下罰金。
行使偽造、變造之公債票、公司股票或其他有價證券或意圖供行使之用收集或交付於
人者，處一年以上七年以下有期徒刑，得併科三千元以下罰金。
刑法第二百十六條
行使第二百十條至第二百十五條之文書者，依偽造、變造文書或登載不實事項或使登
載不實事項之規定處斷。
刑法第二百十條
偽造、變造私文書，足以生損害於公眾或他人者，處五年以下有期徒刑。
刑法第三百三十九條第一項
意圖為自己或第三人不法之所有，以詐術使人將本人或第三人之物交付者，處五年以
下有期徒刑、拘役或科或併科一千元以下罰金。
附表二：（合計十八張）
┌────────────────────────────┐
│偽造之本票                                              │
├───┬────┬───┬───┬──┬───┬────┤
│發票人│發票日  │ 面額 │票號  │張數│持票人│備註    │
├───┼────┼───┼───┼──┼───┼────┤
│戊○○│83.7.6  │三萬元│023641│二  │丙○○│        │
│      │83.7.6  │三萬元│023636│    │      │        │
│      │        │      │      │    │      │        │
├───┼────┼───┼───┼──┼───┼────┤
│丁○○│83.10.9 │三萬元│052176│二  │丙○○│        │
│      │83.10.9 │三萬元│不詳  │    │      │        │
│      │        │      │      │    │      │        │
├───┼────┼───┼───┼──┼───┼────┤
│子○○│83.8.22 │二萬元│047627│一  │丙○○│        │
│      │        │      │      │    │      │        │
│      │        │      │      │    │      │        │
├───┼────┼───┼───┼──┼───┼────┤
│甲○○│83.9.22 │二萬元│419897│一  │丙○○│        │
│      │83.8.5  │二萬元│011073│一  │      │        │
│      │83.8.5  │二萬元│011074│一  │      │        │
│      │83.8.5  │二萬元│011070│一  │      │        │
│      │83.8.5  │二萬元│011075│一  │      │        │
│      │        │      │      │    │      │        │
├───┼────┼───┼───┼──┼───┼────┤
│辛○○│83.12.7 │二萬元│253984│一  │丙○○│        │
│      │83.12.7 │二萬元│253983│一  │      │        │
│      │83.12.7 │二萬元│253985│一  │      │        │
│      │不詳    │二萬元│253986│一  │      │        │
│      │        │      │      │    │      │        │
├───┼────┼───┼───┼──┼───┼────┤
│乙○  │83.6.5  │二萬元│080827│一  │丙○○│        │
│      │83.6.5  │二萬元│080590│一  │      │        │
│      │83.6.5  │二萬元│080580│一  │      │        │
│      │83.6.5  │二萬元│080829│一  │      │        │
│      │        │      │      │    │      │        │
└───┴────┴───┴───┴──┴───┴────┘


司法院資訊處製作；財團法人民間司法改革基金會備份。
